臺灣高雄地方法院刑事判決
110年度金訴字第116號
公  訴  人  臺灣高雄地方檢察署檢察官
被      告  林明宇



上列被告因詐欺等案件，經檢察官提起公訴（109年度偵字第197
43號），被告於準備程序進行中，就被訴事實為有罪之陳述，本
院告知被告簡式審判程序之旨，並聽取當事人之意見後，經合議
庭裁定由受命法官獨任以簡式審判程序審理，判決如下：
    主  文
林明宇犯三人以上共同冒用公務員名義詐欺取財罪，處有期徒刑
壹年陸月。
未扣案犯罪所得新臺幣參萬元沒收，於全部或一部不能沒收或不
宜執行沒收時，追徵其價額。
    事  實
一、林明宇於民國109年8月7日前某日，基於參與犯罪組織之犯
    意，加入真實姓名年籍不詳綽號「麋鹿」之成年女子「林宜
    柔」及某開車接應成年男子共同組成之三人以上，以實施詐
    術為手段，具有持續性、牟利性之有結構性詐欺集團犯罪組
    織（下稱「麋鹿」詐欺集團），並擔任向被害人當面收取詐
    欺贓款之車手工作。嗣林明宇與前開「麋鹿」詐欺集團成員
    共同意圖為自己不法之所有，基於三人以上共同冒用公務員
    名義詐欺取財、行使偽造私文書，以及洗錢之犯意聯絡，先
    由「麋鹿」詐欺集團成員於109年8月3日上午10時許，佯以
    「新北市警察局陳警官」之公務員名義，撥打1電話向翁許
    美貴訛稱其所申辦之郵局帳戶遭到盜用，需配合交出郵局存
    摺、個人印鑑章及身分證配合辦案云云，以此方式施用詐術
    ，致翁許美貴陷於錯誤，依「麋鹿」詐欺集團成員指示，於
    109年8月5日解除定存。林明宇則經「麋鹿」詐欺集團成員
    指示，於109年8月7日下午2時29分，自臺中市搭乘臺灣高鐵
    至高雄市後，由「麋鹿」詐欺集團成員某不詳成年男子開車
    接應，至翁許美貴位在高雄市○○區○○○000巷00號住處，向翁
    許美貴佯稱：「我是長官」，藉以取信翁許美貴，並向翁許
    美貴收取其所開設之高雄師大郵局帳號00000000000000號帳
    戶（下稱郵局帳戶）之存摺、印鑑章及翁許美貴之身分證，
    林明宇承前揭詐欺取財犯意聯絡，接續持翁許美貴郵局帳戶
    存摺及印鑑章，於同日下午3時30分許，至高雄市○○區○○路0
    00號新田郵局，在郵政存簿儲金提款單（下稱提款單）上原
    留印鑑欄位盜蓋翁許美貴之印鑑章1次，並填入郵局帳號、
    提款金額及提款日期，偽造完成表示翁許美貴提領郵局帳戶
    款項新臺幣（下同）400,000元之偽造私文書1紙，持以交付
    郵局承辦人員行使之，以此方式施用詐術，使郵局承辦人員
    陷於錯誤而交付翁許美貴之存款400,000元，林明宇旋將上
    開款項交予「麋鹿」詐欺集團成員，以此方式製造金流之斷
    點，致無從追查前揭款項之去向、所在，而掩飾、隱匿上開
    詐欺犯罪所得，並足以生損害於翁許美貴及新田郵局對客戶
    管理之正確性。林明宇因此獲得30,000元之報酬。嗣翁許美
    貴發覺受騙報警處理，始悉上情。
二、案經翁許美貴訴由高雄市政府警察局苓雅分局報告臺灣高雄
    地方檢察署檢察官偵查起訴。
    理  由
甲、程序部分：
    被告林明宇所犯係死刑、無期徒刑、最輕本刑為3年以上有
    期徒刑之罪或高等法院管轄第一審案件者外，其於準備程序
    就前揭被訴事實為有罪之陳述，經告知簡式審判程序之旨，
    並聽取其與公訴人、辯護人之意見後，本院認無不得或不宜
    改依簡式審判程序進行之處，爰依刑事訴訟法第273條之1第
    1項、第284條之1，裁定由受命法官獨任進行簡式審判程序
    。是本件之證據調查，依刑事訴訟法第273條之2之規定，不
    受同法第159條第1項、第161條之2、第161條之3、第163條
    之1及第164條至第170條規定之限制，合先敘明。
乙、實體部分：
一、上開犯罪事實，業據被告於本院審理中坦承不諱（本院卷第
    227頁、第237頁、第242頁），核與告訴人翁許美貴警詢指
    述相符（警卷第4至5頁），並有道路監視器錄影畫面、高鐵
    站監視器錄影畫面、告訴人住處附近監視器畫面及新田郵局
    監視器畫面各1份（警卷第6至9頁）、告訴人郵局帳戶存摺
    及內頁交易明細1份（警卷第17至18頁）、偵查報告1份（警
    卷第25頁）、中華郵政股份有限公司高雄郵局110年2月2日
    高營字第1100000479號函文及所附偽造之郵政存簿儲金提款
    單1紙（偵卷第69至71頁）等在卷可查。綜上證據，堪認被
    告前揭任意性自白與事實相符。從而，本案事證明確，被告
    上開加重詐欺取財、違反洗錢防制法、參與犯罪組織及行使
    偽造私文書等犯行均堪以認定，應各依法論科。
二、論罪科刑之理由：
　  ㈠按洗錢防制法第2條規定：「本法所稱洗錢，指下列行為：
      意圖掩飾或隱匿特定犯罪所得來源，或使他人逃避刑事
      追訴，而移轉或變更特定犯罪所得。掩飾或隱匿特定犯
      罪所得之本質、來源、去向、所在、所有權、處分權或其
      他權益者。收受、持有或使用他人之特定犯罪所得。」
      所稱特定犯罪，依照同法第3條第1款，包含最輕本刑為6
      月以上有期徒刑以上之刑之罪。是被告依「麋鹿」詐騙集
      團成員指示，向告訴人收受詐欺贓款後再交付詐欺集團上
      游，當屬洗錢防制法第2條第2款掩飾、隱匿詐騙特定犯罪
      所得之去向及所在。被告與「林宜柔」、某不詳成年男子
      等「麋鹿」詐欺集團成員冒用「新北市警察局陳警官」之
      公務員名義犯之，其等行為亦應該當刑法第339條之4第1
      項第1款、第2款之三人以上共同冒用公務員名義對被害人
      實行詐騙之構成要件。是核被告所為，係犯刑法第339條
      之4第1項第1款、第2款之三人以上共同冒用公務員名義詐
      欺取財罪、洗錢防制法第14條第1項之洗錢罪、組織犯罪
      防制條例第3條第1項後段之參與犯罪組織罪、刑法第216
      條、第210條之行使偽造私文書罪。被告盜蓋「翁許美貴
      」印鑑章係偽造提款單私文書之部分行為，偽造私文書後
      復持以行使，其偽造之低度行為，應為行使之高度行為所
      吸收，均不另論罪。公訴意旨雖未論及參與犯罪組織罪，
      惟此部分與前開論罪科刑之加重詐欺取財、洗錢及行使偽
      造私文書部分，具有想像競合之裁判上一罪關係（詳見下
      述㈢），自應為起訴效力所及，並經本院於審判程序併予
      告知罪名（本院卷第226至227頁、第236頁），未妨礙被
      告之防禦權，仍應予以審理，併此敘明。　
　  ㈡按共同實施犯罪行為之人，在合同意思範圍以內，各自分
      擔犯罪行為之一部，相互利用他人之行為，以達其犯罪之
      目的者，即應對於全部所發生之結果，共同負責，最高法
      院28年上字第3110號判例可資參照。再按共同正犯之行為
      人已形成一個犯罪共同體，彼此相互利用，並以其行為互
      為補充，以完成共同之犯罪目的。故其所實行之行為，非
      僅就自己實行之行為負其責任，並在犯意聯絡之範圍內，
      對於他共同正犯所實行之行為，亦應共同負責，此即所謂
      「一部行為全部責任」之法理。查被告加入「麋鹿」詐欺
      集團，依指示向告訴人收取郵局存摺、印鑑章及身分證，
      藉以盜蓋印鑑章偽造提款單私文書後進而向新田郵局承辦
      人員行使並詐領告訴人之存款，再將贓款交付上游之車手
      工作，屬該詐欺集團犯罪計畫不可或缺之重要環節，堪認
      被告係在合同之意思範圍內，分擔犯罪行為之一部，並相
      互利用他人之行為，以達其犯罪之目的，揆諸前揭裁判意
      旨及說明，非僅成立共同正犯，更應對於全部所發生之犯
      罪結果，共同負責。從而被告與該詐欺集團所屬成員間就
      三人以上共同冒用公務員名義詐欺取財犯行、洗錢犯行及
      共同行使偽造私文書犯行，均有犯意聯絡及行為分擔，應
      均論以共同正犯。
　　㈢被告實施一加入詐騙集團犯罪組織冒用公務員名義向告訴
      人行騙取得郵局存摺、印鑑章及身分證，偽造提款單私文
      書後持以向郵局承辦人員行使並詐領告訴人郵局帳戶存款
      後再將贓款轉交上游之行為，同時觸犯參與犯罪組織、三
      人以上共同冒用公務員名義詐欺取財、洗錢罪及行使偽造
      私文書罪，應依刑法第55條想像競合犯規定，從一重之三
      人以上共同冒用公務員名義詐欺取財罪處斷。
　　㈣按犯洗錢防制法第15條、第16條之罪，在偵查或審判中自
      白者，減輕其刑，洗錢防制法第16條第2項定有明文。又
      按想像競合犯之處斷刑，本質上係刑之合併，所謂從一重
      處斷，是將想像競合犯組成之評價上數罪，合併為科刑一
      罪，其所對應之刑罰，亦合併其評價上數罪之數法定刑，
      而為一個處斷刑。易言之，想像競合犯侵害數法益者皆成
      立犯罪，論罪時必須輕、重罪併舉論述，同時宣告所犯各
      罪名，包括各罪有無加重、減免其刑之情形，亦應說明論
      列，量刑時併衡酌輕罪部分量刑事由，評價始為充足，然
      後依刑法第55條前段規定「從一重處斷」，非謂對於其餘
      各罪可置而不論。因此，法院決定處斷刑時，雖以其中最
      重罪名之法定刑，做為裁量之準據，惟於裁量其輕重時，
      仍應將輕罪合併評價在內（最高法院108年台上字第4405
      號、第4408號判決意旨參照）。被告所犯參與犯罪組織罪
      、加重詐欺取財罪、洗錢罪及行使偽造私文書罪，應依刑
      法第55條想像競合犯規定，從一重之三人以上共同冒用公
      務員名義詐欺取財罪處斷，已如前述，是被告就洗錢部分
      坦承犯行（本院卷第226頁），應依法減輕其刑，並於量
      刑時併為審酌。
　　㈤爰審酌被告正值壯年，竟貪圖利益，加入「麋鹿」詐欺集
      團，擔任車手工作。其向告訴人詐得郵局存摺、印鑑章及
      身分證後，偽造提款單私文書後持以向郵局承辦人員詐領
      告訴人郵局帳戶存款，並將所收取之贓款轉交付所屬詐欺
      集團成員，使告訴人遭騙之款項迅速流至詐欺集團上游掌
      控，難以追查流向。考量現今詐欺集團猖獗，使人與人之
      間產生不信賴與懷疑之感，依照被告自述本案總共獲得30
      ,000元之報酬(警卷第3頁、偵卷第22頁)，所收取之贓款
      已轉交上游，並考量被告本案參與詐欺集團之被害人為1
      人，遭詐欺400,000元，被告擔任車手之犯罪地位，前固
      與告訴人調解成立（偵卷第27至29頁），然僅給付第一期
      款50,000元（審金訴卷第31頁），使告訴人所受相當財產
      上損害尚未獲得全額填補，及犯後於本院審理時終能坦承
      犯行，暨被告自述國中畢業，從事粗工，月收將近30,000
      元，罹患妥瑞症（未檢附診斷證明）（本院卷第243頁）
      等犯罪之動機、目的、手段及造成之損害等一切情狀，量
      處如主文所示之刑。
　　㈥沒收部分：
　　　⒈查被告固在提款單上盜蓋「翁許美貴」印鑑章1次，然盜
        用他人印章所生之印文，並非偽造之印文，均毋庸宣告
        沒收。至所偽造之私文書，業經提交金融機構收執，且
        金融機構取得有正當理由，已非屬被告2人所有，亦無
        從依刑法第38條第1項第2款之規定宣告沒收之。
　　　⒉按犯罪所得，屬於犯罪行為人者，沒收之。但有特別規
        定者，依其規定。前二項之沒收，於全部或一部不能沒
        收或不宜執行沒收時，追徵其價額，刑法第38條之1第1
        項、第3項定有明文。經查被告自承因本案擔任車手工
        作獲得30,000元之利益，業如前述，屬於被告本案之犯
        罪所得。被告雖於本院審理時自述事後經「林宜柔」索
        取而將30,000元交予「林宜柔」（本院卷第242至243頁
        ），惟其所供縱屬真實，亦係被告事後處分行為，不影
        響其前開犯罪所得之取得。是此部分犯罪所得自應予沒
        收，如全部或一部不能沒收或不宜執行沒收時，追徵其
        價額。
　　　⒊另洗錢防制法第18條第1項前段固規定：「犯第14條之罪
        ，其所移轉、變更、掩飾、隱匿、收受、取得、持有、
        使用之財物或財產上利益，沒收之」，惟該條並無「不
        問屬於犯罪行為人與否」之要件，當以屬於實際管領財
        物或財產上利益之犯罪行為人者為限，始應沒收。查本
        案遭被告隱匿去向之詐欺所得（不含前述⒉被告之報酬
        即其犯罪所得，此部分應適用刑法沒收專章規定，參本
        條105年12月28日修正之立法理由），既經被告轉交上
        游詐欺集團成員取得，已非在被告之實際管領中，自無
        從依上開規定諭知沒收，附此敘明。
　　㈦強制工作部分（參與組織犯罪部分）：
　　  末按司法院大法官110年12月10日公布之釋字第812號解釋
      ，106年4月19日修正公布之組織犯罪防制條例第3條第3項
      規定：「犯第1項之罪者，應於刑之執行前，令入勞動場
      所，強制工作，其期間為3年。」（嗣107年1月3日修正公
      布第3條，但本項並未修正）就受處分人之人身自由所為
      限制，違反憲法比例原則及憲法明顯區隔原則之要求，與
      憲法第8條保障人身自由之意旨不符，應自本解釋公布之
      日起失其效力。從而被告附表所為固以一行為觸犯參與犯
      罪組織罪、加重詐欺取財罪、洗錢罪及行使偽造私文書罪
      ，經本院依刑法第55條前段規定，從一重之加重詐欺取財
      罪處斷，惟因組織犯罪防制條例第3條第3項強制工作之規
      定業經大法官解釋公布失效，自無再予論斷被告是否尚需
      依前揭規定宣告強制工作之必要，附此敘明。
三、據上論斷，應依刑事訴訟法第273條之1、第284條之1、第29
    9條第1項前段，判決如主文。
本案經檢察官許紘彬提起公訴，檢察官陳俊宏到庭執行職務。
中　　華　　民　　國　　111 　年　　3 　　月　　30　　日
                  刑事第十一庭  法　官  李貞瑩
　　　　　　　　　
以上正本證明與原本無異。
如不服本判決應於收受判決後20日內向本院提出上訴書狀，並應
敘述具體理由。其未敘述上訴理由者，應於上訴期間屆滿後20日
內向本院補提理由書(均須按他造當事人之人數附繕本)「切勿逕
送上級法院」。
中　　華　　民　　國　　111 　年　　3 　　月　　30　　日
                                書記官  洪王俞萍
　　　　　　　　　　　　　　　　
附錄本判決論罪科刑法條
中華民國刑法第339條之4
犯第 339 條詐欺罪而有下列情形之一者，處 1 年以上 7 年以
下有期徒刑，得併科 1 百萬元以下罰金：
一、冒用政府機關或公務員名義犯之。
二、三人以上共同犯之。
三、以廣播電視、電子通訊、網際網路或其他媒體等傳播工具，
    對公眾散布而犯之。
前項之未遂犯罰之。
　
中華民國刑法第216條（行使偽造變造或登載不實之文書罪）
行使第 210 條至第 215 條之文書者，依偽造、變造文書或登載
不實事項或使登載不實事項之規定處斷。
　
中華民國刑法第211條（偽造變造公文書罪）
偽造、變造公文書，足以生損害於公眾或他人者，處 1 年以上
7 年以下有期徒刑。
　
洗錢防制法第2條
本法所稱洗錢，指下列行為：
一、意圖掩飾或隱匿特定犯罪所得來源，或使他人逃避刑事追訴
    ，而移轉或變更特定犯罪所得。
二、掩飾或隱匿特定犯罪所得之本質、來源、去向、所在、所有
    權、處分權或其他權益者。
三、收受、持有或使用他人之特定犯罪所得。
　
洗錢防制法第14條
有第二條各款所列洗錢行為者，處 7 年以下有期徒刑，併科新
臺幣 5 百萬元以下罰金。
前項之未遂犯罰之。
前二項情形，不得科以超過其特定犯罪所定最重本刑之刑。
　
組織犯罪防制條例第3條第1項
發起、主持、操縱或指揮犯罪組織者，處 3 年以上 10 年以下
有期徒刑，得併科新臺幣 1 億元以下罰金；參與者，處 6 月以
上 5 年以下有期徒刑，得併科新臺幣 1 千萬元以下罰金。但參
與情節輕微者，得減輕或免除其刑。